【裁判字號】    89,訴,2283
【裁判日期】    920815
【裁判案由】    偽造文書等
【裁判全文】
臺灣臺中地方法院刑事判決                        八十九年度訴字第二二八三號
    公  訴  人  臺灣臺中地方法院檢察署檢察官
    被      告  乙○○
    選任辯護人  黃錫卿律師
右被告因偽造文書等案件，經檢察官提起公訴（八十八年度偵字第一九七九二號），
本院判決如左：
    主  文
乙○○無罪。
    理  由
一、公訴意旨詳如附件起訴書所載。
二、公訴意旨認被告乙○○有與同案被告戊○○（已審結）、甲○○、丁○○（均另
    行審結）共同涉有右揭刑法第二百十六條、第二百十五條、第三百三十九條第一
    項、違反商業會計法第七十一條第一款及違反稅捐稽徵法第四十七條第一款、第
    四十三條第一項等罪嫌，無非以：被告乙○○於偵查中雖經傳未到，然被告乙○○所經營之寶三國際聯合股份有限公司（下稱寶三公司）登記之營業項目為不動
    產投資興建，與同案被告戊○○所經營之美當勞有限公司（下稱美當勞公司）登
    記之營業項目為五金、同案被告甲○○所經營之臺灣優客多實業有限公司（下稱
    優客多公司）及同案被告丁○○所經營之臺灣阿部屋有限公司（下稱阿部屋公司
    ）登記之營業項目為超級市場業務，上開四家公司互為開立發票之對象，其交易
    背離營業項目而有異常，且上開公司之負責人兼有為他公司之股東，而上開四家
    公司確有互相對開不實發票、製造營業假象，藉以向金融機構詐貸巨額款項，且
    逾期未清償貸款而擅自歇業或停業等情，復有營業稅查核案件查詢作業之進銷交
    易明細資料、營業稅查核案件查詢作業之申報資料及營利事業暨扣繳單位資料查
    詢之營業人設立及異動原因資料多紙在卷可稽，復經台中市稅捐稽徵處函覆被告
    四人確未提供進銷貨之收付款證明等情在卷足憑等語，為其論據。訊據被告乙○○堅決否認有右揭犯行，並辯稱：僅為寶三公司之掛名負責人，並未參與寶三公
    司之經營，寶三公司之業務實際係由案外人丙○○經營，被告乙○○僅受僱擔任
    司機，有關寶三公司開立發票、向金融機構貸款等事均不清楚等語。
三、按犯罪事實應依證據認定之，無證據不得推定其犯罪事實；又不能證明被告犯罪
    或其行為不罰者，應諭知無罪之判決；刑事訴訟法第一百五十四條、第三百零一
    條第一項分別定有明文。再認定不利於被告之事實，需依積極證據，茍積極證據
    不足為不利於被告事實之認定時，即應為有利於被告之認定，更不必有何有利之
    證據。經查：
  (一)按「稅捐稽徵法第四十七條第一款之規定，固係將納稅義務人之公司責任，基於
    刑事政策之考慮，於應處徒刑範圍，轉嫁於公司之負責人。於此情形而受罰之公
    司負責人，固屬『代罰』性質。但茲所謂『公司負責人』，依該條款之規定，係
    指『公司法規定之公司負責人』，而公司法第八條第一項雖規定：『本法所稱公
    司負責人：在無限公司、兩合公司為執行業務或代表公司之股東；在有限公司、
    股份有限公司為董事』，但第二項又規定：『公司之經理人或清算人，股份有限
    公司之發起人、監察人、檢查人、重整人或重整監督人，在執行職務範圍內，亦
    為公司負責人』。依上開規定，公司之經理人在執行職務範圍內，自亦為『公司
    法規定之公司負責人』，仍為稅捐稽徵法第四十七條第一款之『代罰』對象，再
    細繹該條款之規定，參酌犯罪之處罰，除須具備構成要件相當性（行為侵害性，
    亦即行為要素）、行為之違法性（違法性）外，尚須具備行為之有責任（即責任
    要素，亦即有責性、歸責可能性）之刑事法理。因此該條款之『代罰』對象，應
    係指『符合公司法第八條規定之所謂公司負責人』，且須『實際參與公司業務執
    行之人』，二者兼備始可，否則，如偏狹的認係『登記之負責人』，亦即公司法
    第八條第一項所謂之當然負責人，在遇有依公司法第四十五、五十六、一百零八
    、一百九十二、二百零八條等相關規定，公司登記之負責人有多人之情形時，如
    何選擇其『代罰』之人。況若登記之負責人實際上並不過問公司事務，公司之一
    切業務均由職務範圍內之負責人即經理人掌理時，則實際執行公司業務，為公司
    逃漏稅捐之負責人不必『代罰』，不過問公司事務之登記負責人反應『代人受過
    』，豈符公平正義原則及立法本意，此於登記之負責人與職務範圍內負責人之經
    理人分屬不同之派系時尤然。」最高法院著有八十六年度台上字第二五七○號判
    決意旨可供參照。查，被告乙○○雖登記為寶三公司之負責人，然其僅係掛名之
    負責人，實際並未參與寶三公司之經營業務，寶三公司實際上係案外人丙○○所
    經營之公司，被告乙○○僅受僱擔任司機而已等情，業據被告乙○○於本院審理
    伊始到庭即一再供明，核與同案被告戊○○供稱美當勞公司與寶三公司實際上均
    係丙○○所經營（見本院卷九十一年二月六日審判筆錄）相侔，與同案被告丁○○供稱其與美當勞公司交易之過程中，始終均係與自稱「陳經理」之男子接洽，
    支票亦係由該「陳經理」所交付，而該「陳經理」之男子於接洽過程中曾告知美
    當勞公司與寶三公司實際上係同一家公司（見本院九十年七月十一日審判筆錄）
    ，嗣並當庭指認丙○○之口卡，確認丙○○即係實際與其交易、交付貨款支票、
    自稱「陳經理」之男子（見本院卷九十一年二月六日審判筆錄），亦相符合，則
    被告乙○○是否確係寶三公司之實際負責人，要非無疑；雖丙○○屢經傳拘無著
    ，致無法當庭命其與被告乙○○對質，然參照丙○○於本案繫屬本院後，丙○○
    在未告知被告戊○○之情形下，即擅自代被告戊○○委任黃錫卿律師為被告戊○○之辯護人，亦經黃錫卿律師陳明在卷（見本院九十年七月十一日審判筆錄），
    如美當勞公司非丙○○所實際經營，衡情丙○○當無在未告知被告戊○○之情形
    下，於本案起訴後，旋即出而為被告戊○○委任辯護律師之理，堪信美當勞公司
    實際係由丙○○所經營，再與同案被告戊○○前開有關美當勞公司及寶三公司之
    經營人、同案被告丁○○前開有關與丙○○交易經過之陳述互核，則被告乙○○
    辯稱寶三公司亦係由丙○○實際經營，洵屬信而有徵，從而，被告乙○○辯稱僅
    係寶三公司掛名之負責人，並未參與寶三公司之業務經營等語，要非全無可採，
    而本案卷內復無其他積極證據足資證明被告乙○○確係寶三公司之實際負責人，
    有明知無交易之事實，仍開立不實統一發票以幫助逃漏稅捐之犯行，自難對被告
    乙○○科以違反商業會計法第七十一條第一款、稅捐稽徵法第四十七條第一款、
    第四十三條第一項及刑法第二百十六條、第二百十五條等罪責，揆諸前揭判決意
    旨，至屬明灼。
  (二)再刑法第三百三十九條第一項之詐欺取財罪之成立，係以意圖為自己或第三人不
    法所有，以詐術使人將本人或第三人之物交付為要件，所謂以詐術使人交付，必
    須被詐欺人因其詐術而陷於錯誤，若其所用方法，不能認為詐術，亦不致使人陷
    於錯誤，即不構成該罪。換言之，該罪必須行為人自始基於不法所有之意圖，以
    詐術使人交付財物，始能構成。至於民事當事人間，若有未依債務本旨履行債務
    之情形，在一般社會經驗而言，原因非一，非必出於自始無意給付之詐欺犯罪一
    端；而刑事被告依法不負自證無罪之義務，故在別無積極證據之情形下，自難違
    反刑事訴訟法第一百五十四條之規定，以被告單純債務不履行之狀態，即推定被
    告自始有不法所有之意圖而施用詐術。查，被告乙○○固坦承於寶三公司向金融
    機構辦理貸款時，有應丙○○之要求在借據上簽名之事實。然查，寶三公司開立
    不實統一發票之時間係在八十六年十一月至十二月間，而寶三公司係早於八十六
    年九月間起即向台灣省合作金庫中興支庫貸款，且前後五筆貸款中有三筆貸款之
    貸款時間均係在八十六年十一月之前，其中一筆更係有提供擔保物之貸款，並已
    有二筆貸款之部分貸款金額業經清償等情，有台灣省合作金庫中興支庫八十九年
    十二月十八日（八九）合金中興放字第二七○○號函送之貸放款明細表暨放款資
    料查詢單附卷可稽，寶三公司既係在前揭開立不實統一發票前即已提供擔保向金
    融機構辦理貸款，其貸款顯亦非係利用開立不實統一發票，以製造營業假象而向
    金融機構詐貸，金融機構放款予寶三公司，亦非係因被告乙○○有何施用製造營
    業假象之詐術而陷於錯誤所致，自不得僅因寶三公司尚有部分貸款未為清償，逕
    認被告乙○○有刑法第三百三十九條第一項詐欺取財之罪行，按諸前開說明，亦
    屬彰然。
  (三)綜據上述，本案既難認被告乙○○確有參與寶三公司業務之執行，其亦無對金融
    機構以製造營業假象之方式施用詐術之行為，尚難僅以被告乙○○係寶三公司登
    記上之負責人，遽認其應負違反商業會計法第七十一條、稅捐稽徵法第四十七條
    第一款、第四十三條第一項及刑法第二百十六條、第二百十五條、第三百三十九
    條第一項等罪責，此外，復查無其他積極證據足資證明被告乙○○有公訴意旨所
    指之犯行，自應為被告乙○○無罪之諭知。至案外人丙○○是否涉有上開罪嫌，
    應由檢察官另行偵查處理，附此敘明。
四、據上論斷，應依刑事訴訟法第三百零一條第一項，判決如主文。
中      華      民      國      九十二    年      八      月    十五    日
                                    臺灣臺中地方法院刑事第二庭
                                        法  官  呂 麗 玉
右正本證明與原本無異。
如不服本判決，應於判決送達後十日內向本院提出上訴狀，上訴於臺灣高等法院臺中
分院( 須附繕本 )。
                                        書記官
中      華      民      國      九十二    年      八      月    十七    日


司法院資訊處製作；財團法人民間司法改革基金會備份。
